臺灣苗栗地方法院民事判決　　　　　　　94年度簡上字第7號
上　訴　人　苗栗縣銅鑼鄉九湖國民小學
法定代理人　甲○○
訴訟代理人　邱炎浚律師
被上訴人　　乙○○
　　　　　　　　　　　　號
訴訟代理人　陳淑芬律師
上列當事人間請求拆除地上物返還土地事件，上訴人對於民國93
年12月28日本院簡易庭93年苗簡字第202 號第一審判決提起上訴
，本院於民國94年8 月29日言詞辯論終結，判決如下：
    主  文
上訴暨追加之訴均駁回。
第二審訴訟費用由上訴人負擔。
    事實及理由
一、按確認法律關係之訴，非原告有即受確認判決之法律上利益
    者，不得提起之；民事訴訟法第247條第1項前段定有明文。
    次按民事訴訟法第247條所謂即受確認判決之法律上利益，
    係指因法律關係之存否不明確，致原告在私法上之地位有受
    侵害之危險，而此項危險得以對於被告之確認判決予以除去
    之者而言（最高法院42年台上字第1031號判例參照）。本件
    被上訴人主張對上訴人所管理之坐落苗栗縣銅鑼鄉○○段第
    364之4地號（下稱「系爭土地」）上，如原審附圖即內政部
    土地測量局民國93年10月1日補充鑑定圖說所示甲區域黃色
    部分面積237.09平方公尺、乙區域橙色部分面積23.53平方
    公尺及丙區域紅色部分面積0.01平方公尺之土地有地上權存
    在，顯足使上訴人在私法上之地位受有侵害之危險，而此項
    危險確有以確認判決除去之必要；從而上訴人提起本件確認
    被上訴人前揭地上權不存在之訴，自應予准許。又按訴之變
    更或追加非經他造同意，不得為之。但訴訟進行中，於某法
    律關係之成立與否有爭執，而其裁判應以該法律關係為據，
    並求對於被告確定其法律關係之判決者，原告得追加他訴，
    民事訴訟法第446 條第1 項、第255 條第1 項第6 款定有明
    文。被上訴人於原審已提出其就系爭土地業因時效取得地上
    權之防禦方法，而此項防禦方法成立與否，亦至關上訴人請
    求其拆屋還地之訴訟是否得以成立，於原審裁判亦以該法律
    關係為據且不甚礙被上訴人之防禦及訴訟之終結，則揆諸前
    揭說明，自應予准許，合先敘明。
二、上訴人主張：
（一）系爭土地，係中華民國所有，由上訴人管理，唯上開土地
      遭被上訴人無權占用，並建有地上物，嗣被上訴人更於民
      國92年11月25日主張時效取得上開土地之地上權，向苗栗
      縣銅鑼地政事務所申請為地上權登記，經上訴人於地政事
      務所公告期間提出異議，爰本於系爭土地管理人地位，依
      民法第767條規定，提起本件訴訟。
（二）按以占有之事實主張時效取得地上權者，必須以行使地上
      權之意思占有他人之土地，始為相當，若依其占有所由發
      生之事實之性質，並無行使地上權之意思者，即無從依時
      效取得地上權，因此，倘占有人係以承租人之意思、或以
      土地所有人之意思而為占有，因其並非以行使地上權之意
      思為占有，則縱其占有已逾一定時間，亦無從依時效而得
      取得地上權（參見最高法院64年臺上字第2552號判例、同
      院69年臺再字第79號判決、改制前行政法院76年判字第
      1702號判決）。本件依被上訴人所舉證人賴阿鳳到原審證
      稱：「（問：你知道被告（即被上訴人）的家為何會蓋在
      那裡嗎？），答：45年八七水災後蓋國小，購置委員還沒
      有建校，就購地建校，開校後購置委員在地方募款不夠，
      就到農會信用貸款建校，開校後第一任校長募款不夠，所
      以將畸零地讓給被告乙○○的父親，乙○○的父親就在那
      裡蓋房子住到現在」、「學校購地錢不夠，將三角地賣給
      被告乙○○的父親謝長相，因為謝長相要蓋房子沒有建地
      」、「（問：謝長相是跟購置委員會買所有權嗎？還是承
      購一個耕作權？），答：買所有權，買土地蓋房子，自己
      承購後再蓋房子」等語（原審93年9月21日言詞辯論筆錄
      ）；其所舉證人徐森喜亦結證證稱：「（問：是否認識被
      告？），答：是，我們是鄰居，認識50多年了，他們買土
      地蓋房子」、「（問：被告購地建屋多久？），答：八七
      水災後，當時我15、6歲，就聽被告父親說要購地蓋房子
      」、「（問：如何知道？），答：我們是鄰居，鄰居大人
      們都說謝伯伯要買地，距我家約30公尺，學校地沒有用到
      ，就給謝伯伯買去蓋房子」、「學校不夠錢，就把地賣給
      謝伯伯即謝長相」、「（問：謝長相買所有權還是耕作權
      ？），答：可能是所有權」等語（同上引筆錄）；其所舉
      證人巫炳郎亦到庭結證：「（問：被告的家為何蓋在那裡
      ？），答：八七水災後華僑捐款蓋小學，有購買委員會，
      村民要捐錢，公有地要補償三個地主，就出資募款，錢不
      夠，購置委員會就說有3塊畸零地，把其中1筆土地賣給被
      告的父親謝長相，40幾年前就蓋房子」、「（問：是賣土
      地給謝長相蓋房子嗎？），答：是」、「（問：謝長相買
      的地原來是誰的？），答：購置委員會要去募款，但是款
      項不夠，購置委員會曾阿隆有負債，購置委員會就決定蓋
      學校剩下的畸零地給曾阿隆，曾阿隆再把地轉賣給謝長相
      ，購置委員會都同意」、「（問：謝長相買所有權還是耕
      作權？），答：應是所有權，才能夠蓋房子」等語（上引
      筆錄）。上開3 名證人賴阿鳳、徐森喜、巫炳郎均為被上
      訴人所舉證人，且3 人與被上訴人毗鄰住居有4 、50年之
      久，對被上訴人占用系爭土地緣由自知之甚詳，經鈞院原
      審隔離後依次訊問，所供情節亦大致相符，自係可以採信
      。依彼三人之證詞，則被上訴人之所以占用系爭土地蓋屋
      居住，純係基於購買系爭土地，並以所有人之意思為占用
      之緣故。其既非以行使地上權意思占有他人土地，依上引
      判例、判決之旨，即顯無從依時效取得地上權，亦至為明
      確。
（三）再公有公用物或公有公共用物（即公物），具有不融通性
      ，不適用民法上取得時效之規定，最高法院72年臺上字第
      5040號著有判決可考，而依內政部頒布之「時效取得地上
      權登記審查要點」、三（一）亦規定，占有之土地屬土地
      法第14條第1項規定不得私有之土地，占有人不得申請時
      效取得地上權登記。本件系爭土地為公有，並早經撥為特
      定目的事業使用之國民小學用地，有卷附土地登記謄本可
      稽，係屬公物，性質上即無可成為時效取得地上權之客體
      ，被上訴人辯稱已因時效取得地上權云云，顯非可採。
（四）綜上所陳，被上訴人就系爭土地既無占有之正當權源，則
      上訴人本於系爭土地所有人管理人之地位，行使民法第76
      7條之權利，訴請被上訴人拆除地上物並返還土地。
（五）上訴理由補陳：
    1.原審執卷附「90.10.20日苗栗縣銅鑼鄉調解委員會調解書
      」（下簡稱"調解書"）謂：即縱被上訴人尚未時效取得系
      爭土地之地上權，唯仍業已由原告取得使用權，並非無權
      占用云云乙節，顯有悖當事人進行及言詞辯論原則，並有
      理由矛盾及理由不備之違誤：
    (1)按民事訴訟採當事人進行及言詞辯論原則，當事人未為主
      張之攻擊或防禦方法，審理法院不得擅自代為認作，而未
      經充分言詞辯論之資料，亦不得據為裁判之基礎，否則即
      與民事訴訟循行之上開原則有悖。
      本件訴訟，上訴人起訴主張被上訴人無權占用系爭土地，
      訴請拆除地上物返還土地，嗣被上訴人提出防禦方法，抗
      辯「其已因時效取得地上權」，並於訴訟中舉出證人及相
      關證據，欲證明其主張之防禦方法成立。而，被上訴人訴
      訟代理律師雖於原審93.12.7.上午最末一次言詞辯論時，
      提出93.12.7.民事答辯續狀，並附列上開「調解書」影本
      作為證物，唯其提出此項證物之目的，係在證明其長期占
      用系爭土地之主觀意思，係屬符合時效取得地上權之主觀
      要件，藉以成立其上開防禦方法而已，並非據此又另提出
      「其就系爭土地有已自上訴人取得合法使用權」之另項防
      禦抗辯，此觀該「貳、答辯人以行使地上權之意思行使系
      爭土地．．．」乙段落之內容（該狀、P.4-5)，即足明悉
      ，更何況該訴狀係由訴訟代理律師提出，果有提出另種防
      禦方法之意，何以卻未明確見諸專業法律文字？顯見自始
      至終，被上訴人之防禦方法，僅只有「其業已因時效取得
      地上權」乙種而已。詎原審竟於被上訴人未為提出「其有
      自上訴人取得合法使用權」之防禦方法時，擅自認作有此
      項防禦方法，並於未就此防禦方法令兩造為充分言詞辯論
      之情形下，即突襲性地遽以引為判決理由，顯然即有違當
      事人進行及言詞辯論原則，殊屬未洽。
    (2)其次，上訴人雖對上開「調解書」之形式真正與否乙事不
      為爭執（參見原審93.12.7日言詞辯論筆錄；原判決第10
      頁、第7-8行），於民事訴訟法上，充其量僅生形式之證
      據力而已，至於其實質之證據力之有無，則仍有待審認，
      並非謂一旦當事人對文書之形式真正不爭執，即得逕認其
      內容亦當然即為真正或即屬有效（參見最高法院22年度上
      字第2535號、41年度台上字第971號、48年台上字第837
      號判例）。上開「調解書」作成之經過，係被上訴人以系
      爭土地長期為其占用，唯卻未成為土地登記之所有人，恐
      日後占用遭到排除，欲以承租或承購方式解決，唯不得其
      法，而向苗栗縣銅鑼鄉調解委員會申請調解，此自該「調
      解書」案由欄，記載：「右當事人間" 公有地承租" 事件
      ，於中華民國92年10月20日上午10時在銅鑼鄉調解室經本
      會調解" 結論" （原為" 成立" 二字，刪除改為" 結論"
      二字），內容如左：」之語、及結論四記載：「請准予承
      租或承購」之語，即可明悉。上訴人之法定代理人甲○○
      接獲通知參加，會中，被上訴人即片面陳述其父謝長相早
      於九湖國小建校之前，以若干元向九湖國小籌建委員會購
      買系爭土地，並" 取得使用權" ，嗣即住居使用於系爭土
      地，唯系爭土地於72年撥予九湖國小使用，因其長期使用
      ，請求准予承購或承租，俾繼續使用。按，系爭土地屬國
      有土地，僅因作為九湖國小用地使用，而依法撥交予上訴
      人為管理人，依國有財產法規定，上訴人亦僅於此撥交使
      用目的之內，得為管理使用而已，並無任何其他處分或設
      定負擔之權限，更遑論上訴人之法定代理人甲○○，亦係
      僅於學校教育行政目的事項之內，始有代理上訴人之權限
      而已，更無任何處分或處理該國有財產之權限。簡言之，
      被上訴人申請調解事項，根本即屬" 公法事項" ，無干私
      法，其請求調解對象之上訴人或甲○○，亦均屬無處理權
      限之人，請求對象本即不適格，而此事項，更非苗栗縣銅
      鑼鄉調解委員會所得置喙，唯調解委員不諳法律，胡亂進
      行調解，嗣上訴人法定代理人甲○○不堪其擾，即允協助
      被上訴人尋求解決，而由調解委員會依被上訴人片面陳述
      ，予以紀錄為該次調解之「結論」，並由參與人「用印」
      ，以示有此次調解會議存在。上開經過，敬請傳訊證人即
      上訴人之法定代理人甲○○（證人一），並參閱該「調解
      書」內容，係載為「調解結論」，而非「調解成立」之語
      ，且其結論內容所載「一、二、三」項，純僅係聲請人之
      陳述，「四、五」項則係聲請人之要求，即足徵明其調解
      經過。依上，該「調解書」之實質證據力，即為：上開「
      調解書」，其內容本即非屬得為調解事項，亦無容調解委
      員會置喙，受申請調解對象亦屬毫無權限之人而屬不適格
      ，甚至，調解當事人雙方似亦非為創設任何權利或義務而
      進行此項調解，且依其記載內容，當事人亦顯未因此而有
      效創設出任何權利或義務，則此種調解，即屬毫不具任何
      法律效力，亦無任何意義之調解，否則，何以此調解結果
      及內容未經鈞院予以依鄉鎮調解條例規定審查並蓋章核准
      ？詎原審未予詳究，竟執此無效之調解，認作被上訴人已
      因此調解而有自上訴人取得合法權利云云，顯已違誤，此
      其一。再退言之，即縱可認該調解仍有效力，茲原審執以
      認為被上訴人已由上訴人取得系爭土地合法使用權，並得
      對抗上訴人之依據，即為上開「調解書」之第三項記載：
      「聲請人之父於建校前，以新台幣四千八百元，向興建九
      湖國小委員會購買，取得使用權」（原審判決誤繕為第二
      項，參見判決書、10頁、第10行；15頁、第2-5 行）。姑
      不論此項所謂「使用權」究係公法權利、抑私法權利、其
      權利內容為何、是否具備成立要件及生效要件等等，均尚
      有未明，其此項所謂「權利」，依其記載或被上訴人陳述
      ，係向「九湖國小籌建委員會」價購而來，而系爭土地為
      國有土地，「九湖國小籌建委員會」就系爭國有土地並無
      任何處分或設定負擔之權限，此亦為被上訴人所自認（參
      見被上訴人上引93 .12.7. 民事答辯續狀、第5 頁、第3
      行：" 二、原告建校籌備委員會對該364 -1地號土地沒有
      處分權與管理權，其建校籌備委員個人亦同" 等語），則
      被上訴人自該籌建委員會取得者，究係何種權利？究係對
      特定債務人得主張之債權、抑得對抗任何人之物權？該「
      權利」非自上訴人而來，又何得執以對抗上訴人？原審俱
      均未察，即逕自引該項記載，謂被上訴人「已自上訴人取
      得使用權，且得對抗上訴人」，並非無權占用云云，顯即
      有所違誤，此其二。簡言之，上開調解，本即為無效之調
      解，且該「調解書」之內容，充其量亦僅是上訴人承認被
      上訴人與其父二人於創校之前，即接續占有使用系爭土地
      迄今之事實而已，並非、亦無從創設任何足以對抗上訴人
      之所謂「使用權」，唯原審竟以此虛幌之「權利」作為駁
      回上訴人請求之依據，復未詳述其所執理由，顯即有理由
      矛盾、且理由不備之違誤。
    2.原審判決認被上訴人已因時效取得地上權云云乙節，亦委
      有未洽：
    (1)按物權採法定主義，不容當事人自由創設，而地上權為物
      權之一種，係以在他人土地上有建築物，或其他工作物，
      或竹木為目的而使用其土地之權利（民法第832條），因
      此，以占有之事實主張時效取得地上權者，須符合二項客
      觀要件及一項主觀要件，即客觀要件：其占有土地時間須
      符合民法規定之時效取得時間及其使用占有該土地之型態
      ，須符合地上權之內容（即依民法第832 條所定以有建築
      物、或其他工作物、或竹木為目的之使用）。主觀要件：
      占有人須以行使地上權之意思為行使。此係因土地占有使
      用之型態，外觀上雖符合上開地上權內容（即土地上有建
      築物、工作物、或竹木），但於民法上符合此種使用狀態
      之情形，亦所在多端，基於承租人地位而占有使用、基於
      所有人地位而占有使用，甚至，基於借用人之地位而占有
      使用，均可能出現相同使用型態，未必符合此種占用型態
      者，即當然係基於地上權人之意思，亦因此，自有進一步
      由占用人之主觀要件，判斷其是否係基於行使地上權之意
      思占用之必要。而倘自占用所由發生之事實（即，占用人
      為何占用該土地）觀察，其主觀上自始即非以基於地上權
      之意思為占有，而係基於其他意思為占有者，除非其有變
      更為以行使地上權之意思而占有之情事，否則即不符地上
      權時效取得之要件，其取得時效亦不能開始進行，此亦為
      學說及司法實務所一再申明之旨（參見最高法院29年滬上
      字第101 號、64年台上字第2552號判例、前呈最高法院6
      9 年台再字第79號判決，改制前行政法院76年度判字第
      170 2 號判決）。
    (2)本件被上訴人於原審主張其業已因時效取得系爭土地地上
      權，以為防禦，即應就該有利於己之事實負舉證責任，亦
      即，應就其有符合上開時效取得地上權之客觀及主觀要件
      事實，負舉證之責。雖被上訴人提出證據證明其長達20年
      以上占用系爭土地，並於其上建有房屋使用，而上訴人對
      此事實亦不爭執，唯此僅足徵明其符合時效取得地上權之
      客觀要件而已。而就是否符合主觀要件部分，即係以在他
      人土地上行使地上權之意思為占用乙事，盡其舉證責任。
      反而，依被上訴人自身所提出之證據，適足證明其係以自
      己所有意思為占用、而非以在他人土地上行使地上權意思
      為占用，自未符時效取得地上權之要件，其所為抗辯亦顯
      不足採。唯原審卻逕為認定被上訴人業已時效取得系爭土
      地地上權，並駁回上訴人訴請拆屋還地之請求，自非妥洽
      。
    3.原審認系爭土地已喪失公物性質，得為時效取得標的云云
      乙節，顯非適法，並且違誤：
    (1)按，公物具有不融通性，不適用民法上取得時效之規定（
      參見前呈最高法院72年度台上字第5040號判決；"行政法
      之理論與實用"、吳庚著、85年8月增訂三版、P.184）。
      系爭第364-4地號土地，係早於民國64年11月間，自第364
      -1地號土地分割而來，俱為國有土地，唯因九湖國小教育
      事業需用，始於民國72年間，由苗栗縣政府依當時之土地
      法第26條規定，連同其他多筆需用土地，報請台灣省政府
      核准予以撥用，此有狀呈苗栗縣政府撥用公地使用計劃書
      、台灣省政府73.1.11.73府地三字第118027號函、苗栗縣
      政府73.3.19.73府地用字第22253號函、73.1.17.73府地
      用字第4407號函等影本各一份可稽，並為被上訴人所不爭
      執。一旦此撥用行為完成，其公物設立行為即完成，該撥
      用土地亦成為公物，除經廢止公用而喪失公物性質，否則
      即具有不通融性，亦無從成為時效取得之標的。
    (2)公物是否經廢止公用而喪失公物性質，係屬公法爭議事項
      ，應循行政爭訟程序予以確定，尚無由普通法院審酌之餘
      地（參見行政訴訟法第12條）。茲上訴人於原審已主張系
      爭土地為公物，並已為證明，則主張其已喪失公物性質、
      得為時效取得標的之被上訴人，即應就系爭土地業已廢止
      公用並失卻公物性質乙事，負責舉證，或由其循行政爭訟
      程序予以確定，於被上訴人未盡此項舉證義務時，其此項
      抗辯自無從予以採取。詎原審卻逕自認定系爭土地經廢止
      公用、不復具有公物性質云云（參見判決書、P.14），而
      擅自認定公法爭議事項，顯已踰越權限，並且違誤，此其
      一。又，原審自為認定系爭土地業已喪失公物性質之論據
      ，亦顯然未當。蓋上訴人自始至終並無同意被上訴人使用
      系爭土地之事實，而原審所引上開「調解書」，亦無從證
      明有此已同意使用之事實存在，已如前述，詎原審竟謂：
      「系爭土地經原告同意被告使用，業已超過20年以上，已
      如前述，則其早已失卻公用之形態」云云，其認定事實已
      與卷證資料不符，此其一。再，倘確如原審所指，上訴人
      有同意被上訴人使用系爭土地之情事，則兩造間即屬成立
      民法使用借貸關係，而被上訴人即係基於借用人之地位占
      有系爭土地，則殊難想像其又如何得再主張係以行使地上
      權之意思為占用，並時效取得地上權。原審一方面認定上
      訴人有同意被上訴人使用系爭土地，另方面卻又認定被上
      訴人於同意使用下之占用係符合地上權時效取得，顯然亦
      相互矛盾，此其二。又，土地使用編定，係政府為促進土
      地利用及管理，以達地盡其利之旨，而作之土地規劃而已
      （參見土地法第81條立法理由），與該土地是否為公物乙
      事，毫不相干，更無必須某種使用編定種類之土地，始得
      成為公物之理，而系爭土地之使用編定，早於其自原地號
      分割出來之時，即自始至終編為丙種建築用地，詎原審竟
      謂：「系爭土地係自舊地號之第364-1 地號分割而來，而
      上開第364-1 地號之『使用地類別』，迄為仍為『特定目
      的事業用地』．．．但系爭土地業已成為『丙種建築用地
      』
      ．．．是系爭土地不再成為原告之教育目的事業用地，且
      不復具有公物性質」云云，其理由亦殊屬謬誤矛盾，難予
      維持，此其三。
    4.追加確認訴訟部分：
    (1)按訴訟進行中，於某法律關係之成立與否有爭執，而其裁
      判應以該法律關係為據，並求對於被告確定其法律關係之
      判決者，原告得追加他訴，民事訴訟法第255條I項款
      定有明文。被上訴人於原審已提出其就追加聲明所示之土
      地業因時效取得地上權之防禦方法，且此項防禦方法成立
      與否，亦至關上訴人請求其拆屋還地之訴訟是否得以成立
      ，甚至，原審判決亦於理由中採信被上訴人之此項防禦方
      法，作為駁回上訴人請求之依據，上訴人認此項地上權存
      在與否之法律關係，有為確定之必要，爰依上引民事訴訟
      法規定，予以追加聲明。
    (2)其次，被上訴人雖主張：其自民國51年起即搬遷至如追加
      聲明所示之系爭土地上，住居使用迄今，占用時間已逾20
      年，復已向地政機關申請為時效取得土地上權登記，並獲
      地政機關審查通過，予以公告，業已因時效取得地上權云
      云。唯，被上訴人即縱於系爭土地建屋使用，占有已逾20
      年，但其主觀上並非以基於行使地上權之意思為占有，已
      如前述，即無從依時效規定取得地上權，其主張就系爭土
      地有地上權之法律關係存在，即無可採。原審為上訴人敗
      訴之判決並駁回其假執行之聲請，上訴人全部聲明不服，
      求為廢棄原判決，及被上訴人應將系爭土地上，如原
      審附圖即內政部土地測量局93年10月1日補充鑑定圖說所
      示甲區域黃色部分面積237.09平方公尺、乙區域橙色部分
      面積23.53平方公尺及丙區域紅色部分面積0.01平方公尺
      之地上物拆除，並將土地返還上訴人。且追加確認被上
      訴人就前揭應拆除部分之地上權不存在之訴。
三、被上訴人則以：
（一）被上訴人於49年起即一家人搬遷至本案系爭土地建築房屋
      並使用至今，被上訴人占有土地之時間已超過20年，依照
      民法第769條、第770條規定，被上訴人已因時效取得系爭
      土地之地上權，依上開規定，被上訴人所有之主建物、庭
      院、化糞池及菜圃、空地等，皆屬於地上權範圍內，不得
      謂無地上權之存在。
（二）被上訴人抗辯因時效取得地上權登記請求權，已具備時效
      取得地上權之要件，向該管地政機關請求為地上權登記，
      地政機關受理後，依法審查，完全符合規定，依法予以公
      告，是被上訴人占有系爭土地，具有正當之權源。
（三）64年11月14日，同段地號364-1地號土地分割增加364-4地
      號之系爭土地後，第364-1地號土地編為特定目的事業用
      地，而系爭土地則未一併編為特定目的事業用地，而是編
      為丙種建築用地，上訴人在管理後，特地將上開第364－
      1地號土地與系爭土地，利用建築學校建築物，以駁坎為
      圍牆，完全與被上訴人房屋使用範圍區隔開來，被上訴人
      使用之部分，上訴人完全沒有使用，故系爭土地並非公用
      公物，而是明示或默示已廢止公用關係，可為時效取得地
      上權之對象。
（四）上訴人建校籌備委員會對上開第364-1地號土地沒有處分
      權與管理權，其建校籌備委員個人亦同，其讓被告之先父
      謝長相居住，謝長相縱有付款，亦無礙於其行使地上權，
      因地上權有無償與有償者，謝長相並非取得所有權，亦非
      以所有權之意思付款，蓋原告建校籌備委員會並無處分權
      ，豈會賣土地給被上訴人先父謝長相？被上訴人之先父謝
      長相係使用學校（他人）土地，被上訴人繼之皆以建築物
      而使用系爭土地，以上有92年10月20日上午10時在苗栗縣
      銅鑼鄉調解委員會調解之結論3：聲請人（即被上訴人）
      之父於建校前，以新臺幣4800元向興建九湖國小委員會購
      買、取得使用權為證，均足以證明係以使用他人土地之意
      思而使用系爭土地。
（五）又系爭土地於94年3月25日時使用地類別又編定為特定目
      的事業用地，苗栗縣政府教育局為何簽請變更使用類別，
      可能是上訴人去文申請，苗栗縣政府教育局此舉有權利濫
      用問題等語，資為抗辯。並聲明駁回上訴人之訴，原審為
      被上訴人勝訴之判決，被上訴人於本院聲明駁回上訴人之
      上訴暨其追加之訴。
三、兩造不爭執之事實：
（一）系爭土地屬中華民國所有，管理人為上訴人，有土地謄本
      附卷可稽。
（二）被上訴人之建物占有系爭土地如原審附圖所示甲區域黃色
      部分面積237.09平方公尺、乙區域橙色部分面積23.53 平
      方公尺及丙區域紅色部分面積0.01平方公尺部分。
四、得心證之理由：
本件兩造爭執之處，應在於
（一）系爭土地是否係”公物”，而不得為時效取得地上權之標
      的？
    1.按公物之成立有出於事實狀態者，亦有出於法律行為者。
      因事實狀態而成立之公物例如「道路供公眾通行，既已歷
      數十年之久，自應認為已因時效完成而有公用地役關係之
      存在」（行政法院45年判字第8號判例），故因時效之事
      實狀態而成為公物，久為我國法制所承認，惟其限制於85
      年4 月12日公布之司法院大法官釋字第400 號解釋著有說
      明。另一公物成立原因即出於法律行為，即因公法上之法
      律行為而成立公物者，學理上稱為提供公用，提供公用者
      有各種不同之方式，例如舉行啟用之典禮或儀式、張貼公
      告、發布使用或管理規章等，上述方式未必符合行政處分
      之概念要素，但為使人民對公物之利用有請求救濟之機會
      ，晚近學說多主張提供公用之意思表示為行政處分之一種
      ，（參吳庚著行政法之理論與實用（增訂七版）第197-19
      8 頁），是出於法律行為而成立之公物，須有提供公用之
      意思表示，方能成為公物。
    2.查系爭土地於64年11月14日分割自同段號之364-1 地號土
      地，而分割前之364-1 地號土地於48年8 月24日時即登記
      為台灣省政府所有，有土地謄本附卷可稽，且系爭土地係
      自72年3 月19日方由台灣省政府撥用予上訴人作為校舍用
      地，亦有苗栗縣政府73年3 月19日73府地用字第22253 號
      函附卷可稽，另查被上訴人之被繼承人謝長相係於49年向
      上訴人於建校前之九湖國小籌備委員會處購買系爭土地蓋
      屋使用等情，亦據證人張天福於原審證述明白（見原審卷
      第28頁至31頁）且於51年2 月21日被上訴人暨其被繼承人
      謝長相即設籍於系爭土地上之建物，有戶籍謄本附卷可稽
      （見原審卷第42頁），是系爭土地於48年8 月24日時雖屬
      省有，惟斯時至今均為被上訴人所占用且系爭土地雖於72
      年間撥用予上訴人建校使用，但系爭土地實際上並未供作
      學校使用，而係被上訴人及其家人占用，在外觀上，主管
      機關並無提供公用之意思表示且實際上亦未供公眾使用，
      揆諸前揭說明，系爭土地雖為公有但尚非為公物。
   3. 再按「公有公用物或公有公共用物（前者為國家或公共團
      體以公有物供自己用，後者提供公眾共同使用，以下統稱
      為公物），具有不融通性，不適用民法上取得時效之規定
      。又在通常情形，公物如失去公用之形態（如城壕淤為平
      地），不復具有公物之性質，故不妨認為已經廢止公用，
      得為取得時效之標的。然例外的，其中如經政府依土地法
      編定之公用道路或水溝，縱因人為或自然因素失去其公用
      之形態，在奉准廢止而變更為非公用地以前，難謂已生廢
      止公用之效力，仍無民法上取得時效規定之適用」（最高
      法院72年度臺上字第5040號判決參照）。是所謂之公有公
      用物須為國家或公共團體以公有物供自己用，方具有不融
      通性，及不適用民法上取得時效之規定。系爭土地雖屬國
      家所有，惟從未供國家或公共團體所使用，是其並非前揭
      判決所指之公物，故系爭土地得成為民法上時效取得之標
      的。
（二）被上訴人之父謝長相是否於47年間以新台幣（下同）4800
      元價格向九湖國小籌備委員會購買系爭土地？若是，被上
      訴人是否有權占有使用系爭土地？
    1.查被上訴人主張系爭土地係其父謝長相於上訴人成立前之
      民國49年即已向九湖國小籌備委員會購買系爭土地來使用
      建屋等情，業據系爭土地之四鄰即證人賴阿鳳、徐森喜、
      巫炳郎及張天福分別證述相符，復有前揭戶籍謄本附卷可
      稽且為上訴人所不爭執，堪認被上訴人此部分主張為真實
      。
    2.按「占有人因時效而取得地上權登記請求權者，以已具備
      時效取得地上權之要件，向該管地政機關請求為地上權登
      記，如經地政機關受理，則受訴法院即應就占有人是否具
      備時效取得地上權之要件，為實體上裁判」、「占有他人
      之土地，依民法第772 條準用第769 條、第770 條規定主
      張依時效取得地上權者，土地所有人固不負擔同意占有人
      登記為地上權人之義務。然占有人若依土地登記規則第
      113 條規定，由其一方申請登記為地上權人，經登記機關
      受理，在公告期間，土地所有人提出異議者，登記機關應
      依土地法第59條第2 項規定予以調處；不服調處者，應於
      接到調處通知後15日內向司法機關訴請處理」，最高法院
      分別著有80年度第2 次民事庭會議決議及83年臺上字第
      3252號判例可資參照。又經原審依職權函詢苗栗縣銅鑼地
      政事務所關於兩造間就系爭土地之地上權爭議，是否業經
      調處，該所函覆所附之苗栗縣政府不動產糾紛調處委員會
      會議紀錄予本院，且上訴人亦於本院提起追加確認被上訴
      人之地上權不存在之訴已見前述，是本院欲審酌被上訴人
      是否有權占有使用系爭土地，即須先就被上訴人是否具備
      時效取得地上權之要件，為實體上裁判。
（三）被上訴人之父及被上訴人是否以行使地上權之意思而占有
      使用系爭土地？
    1.按稱地上權者，謂以在他人土地上有建築物，或其他工作
      物，或竹木為目的而使用其土地之權。又按以所有之意思
      ，20年間和平繼續占有他人未登記之不動產者，得請求登
      記為所有人。民法第832 條、第769 條分別定有明文，是
      以占有之事實主張時效取得地上權者，須符合客觀要件及
      主觀要件。即客觀要件：其占有土地時間須符合民法規定
      之時效取得時間（超過20年）及其使用占有該土地之型態
      ，須符合地上權之內容（即依民法第832 條所定以有建築
      物、或其他工作物、或竹木為目的之使用）。主觀要件：
      占有人須以行使地上權之意思為行使。
    2.查被上訴人之被繼承人謝長相於49年間即占用系爭土地並
      於其上搭蓋建物等情，有前述證人之證言及戶籍謄本附卷
      可憑，且為上訴人所不爭執，是被上訴人主張時效取得地
      上權之客觀要件已符合，本件應審酌者為被上訴人父及被
      上訴人是否以行使地上權意思而占有使用系爭土地？
    (1)查被上訴人主張系爭土地係購自對系爭土地無處分權之九
      湖國小籌備委員會等情，業據證人巫炳郎、賴阿鳳於原審
      證述明確（見原審卷第87至92頁），此亦為上訴人所不爭
      執，且系爭土地自48年至今均登記為國有，亦有土地謄本
      附卷可稽，是被上訴人於購買系爭土地之初即知九湖國小
      籌備委員會因其非系爭土地之所有人，故無法移轉系爭土
      地所有權予被上訴人之父謝長相，核其真意應係僅購買系
      爭土地之使用權，較符常情。是被上訴人之父謝長相應非
      本於所有權之意思占有使用系爭土地，應可認定。
    (2)次查被上訴人之父謝長相除有以4800元向九湖國小籌備委
      員會購置系爭土地外，其後並未繳交租金或其他費用，迄
      至被上訴人占用期間亦從未繳交任何使用土地之代價，是
      被上訴人亦非以承租人之身分占有使用系爭土地，惟被上
      訴人主張其父是本於行使地上權之意思而占用，故一開始
      即在系爭土地上建築房屋，且從未請求移轉系爭土地之所
      有權，核與證人即其四鄰賴阿鳳、徐森喜、巫炳郎及張天
      福分別證述系爭土地係屬國有，伊等均知，被上訴人之父
      購地是為了建屋等情相符，顯見系爭土地被上訴人之所以
      能和平、公然、繼續長達20年以上建屋占用，應係基於行
      使地上權之意思而占用，堪可認定。
    (3)是被上訴人已因時效完成而取得系爭土地之地上權，故其
      並非無權占有系爭土地。
（四）綜上所述，本件上訴人主張被上訴人係無權占有系爭土地
      ，爰本於民法第767 條之所有物返還請求權之法律關係，
      請求判決被上訴人應拆除地上物返還系爭土地，為無理由
      ，不應准許，且追加確認被上訴人對於系爭土地之地上權
      不存在之訴，亦無理由，不應准許。原審為上訴人敗訴之
      判決，及駁回其假執行之聲請，理由雖屬不當，惟依本院
      上開理由仍認為正當者，則依民事訴訟法第449 條第2 項
      規定，應認上訴人之上訴仍為無理由。上訴人上訴意旨指
      摘原判決不當，求予廢棄改判，准如上訴聲明及追加聲明
      之請求，為無理由，應予駁回。
（五）又本件待證事實已臻明瞭，兩造其餘攻擊防禦方法及舉證
      ，對判決之結果已不生影響，爰不一一詳為審酌，併此敘
      明。
五、結論：本件上訴為無理由，依民事訴訟法第436 條之1 第3
    項、第449 條第1項、第2 項、第78條，判決如主文。
中　　華　　民　　國　　94　　年　　9 　　月　　12　　日
                  民事庭審判長法　官  張淑芬
                              法  官  曾明玉
                              法  官  林靜雯
以上正本係照原本作成
不得上訴。
                              書記官　劉碧雯
中　　華　　民　　國　　94　　年　　9 　　月　　12　　日
